最　高　行　政　法　院　判　決
　　　　　　　　　　　　　94年度判字第01475號
上　訴　人　乙○○
被 上訴 人　屏東縣政府
代　表　人　甲○○
上列當事人間因有關土地事務，上訴人不服中華民國93年3月16
日高雄高等行政法院92年度訴字第1332號判決，提起上訴。本院
判決如下：
　　主  文
上訴駁回。
上訴審訴訟費用由上訴人負擔。
　  理  由
本件上訴人主張：（一）上訴人所有坐落屏東縣九如鄉○○段16
08地號特定農業區農牧用地土地（下稱系爭土地），於民國（下
同）58年間被列入特定農業區，至今已近35年。然重劃為水田特
定農業區後並未建構排水，又經南二高工程分割、徵收重新規劃
，致使該地入水困難，無灌溉水源，而無法耕作，目前該地已棄
置多時。（二）依91年3月11日內政部台內中地字第0910083762
號令：「第7點非都市土地使用分區檢討之原則：（一）２（２
）：『特定農業區內生產力較低或地層下陷、都市邊緣、已被建
築用地包圍之零星農地及不適農作生產之地區』，可規劃檢討變
更為一般農業區。」，上訴人提供四圍照片及地籍圖、土地謄本
供參考，上訴人所有系爭土地北邊是南二高，西邊是省道，東邊
是1607地號土地，地上有建築物，南邊亦是產業道路，由此可知
上訴人所有農地已被建築用地包圍之零星農地及被重大工程切割
成零星土地，已經不適農作生產。（三）依內政部營建署88年4
月6日88營署綜字第50185號函所附之會議紀錄：「提案二及提案
三之決議：農地重劃有特殊情況（如遭受風災水災、被重大工程
切割成零星土地等），得依製定非都市土地使用分區圖及編定各
種使用作業須知規定由地政機關會同農業、糧食主管機關個案實
際認定，將特定農業區變更為一般農業區」。如前所述，上訴人
所有系爭土地北邊是南二高，西邊是省道，上訴人所有農地已經
被重大工程切割成零星土地。（四）台灣省政府地政處區域計畫
非都市土地使用編定及管制法令彙編：（４）「ｃ漂石佔地表面
積5分之1以上者或石礫佔表土20公分內體積百分之50以上。」；
「ｄ無灌溉水源」，上訴人所有系爭土地大部份都是石礫，此可
以到現場實地挖掘勘驗即可明瞭；又原本之灌溉水源被南二高施
工之後斷絕，但南二高完工之後，並沒有重新想辦法建蓋新的灌
溉水源，上訴人所有系爭農地符合上揭兩項條件。（五）系爭土
地從58年間列入9塊農地重劃區，至今已經過35年，其間歷經省
道在系爭土地旁（西邊）的開闢、拓寬；南二高在系爭土地北邊
的開闢，物換星移，已經變成不同的時空，系爭土地周圍已快速
發展變遷，政府在土地規劃的施政上，也要隨同調整改變，不能
墨守成規，被上訴人應就上訴人申請系爭土地變更為一般農業用
地詳加調查考量，才能地盡其利，不能因系爭土地從58年間已列
入9塊農地重劃區，就一成不變，如此政府施政那跟得上時代潮
流。（六）被上訴人答辯以：「又查該特定農業區，為曾經政府
投資進行建設重要農業改良設施之地區，雖經南二高貫穿，並不
影響該區域之灌排設施。」云云；然查，南二高完工之後只有排
水系統，而沒有灌溉系統，系爭土地根本無水可灌溉。（七）依
規定，被上訴人應會同農業、糧食主管機關個案實際認定，但被
上訴人提出92年8月5日，會堪系爭土地，屏東市農田水利會及屏
東縣政府農業局都沒有派員參加。被上訴人提出會勘紀錄土地所
有權人為陳丐，並非上訴人，被上訴人會堪不實，有造假之嫌。
被上訴人將造假的會勘紀錄傳真給內政部訴願委員會，其中只記
載: 「本案土地經實地勘查結果現為空地，．．．」，就上訴人
所主張無水源、三面已被建築用地包圍等都沒有提到，內政部訴
願委員會才會以此造假的會勘紀錄為不利於上訴人之決定，因此
該份會勘紀錄非常重要。（八）原審稱：「惟查，本件會勘當日
係因上訴人訴訟代理人出國，由伊子陳丐去現場，並在會勘紀錄
簽名等情，業據被上訴人陳明在卷。姑不論陳丐是否為上訴人訴
訟代理人之子，」，上訴人訴訟代理人之子並無陳丐，此有戶籍
謄本一份可稽，原判決有不備理由或理由矛盾之違法。為此請廢
棄原判決，並撤銷原處分及訴願決定等語。
二、被上訴人未提出答辯狀。
三、原審斟酌全辯論意旨及調查證據之結果，以：（一）經查，
    被上訴人於58年間辦理該縣九如鄉之農地重劃時，以58年12
    月11日府地劃字第93990號令土地重劃公告，將系爭土地列
    入「屏東縣九如鄉九塊農地重劃區」，此有該前揭屏東縣九
    如鄉九塊農地重劃區地籍圖及土地登記謄本等在卷足按。則
    系爭土地係屬已進行投資建設重要農業改良設施之土地，自
    無疑義。嗣被上訴人於辦理非都市土地使用分區圖及編定各
    種使用地調查時，參照該次農地重劃結果，並依前揭製定非
    都市土地使用分區及編定各種使用地作業須知六、（一）１
    規定，除鄉村區乙種建築用地（鄉村聚落）外，其餘劃定為
    特定農業區，此參照上開九塊農地重劃區地籍圖之標示，亦
    足明瞭。是此土地分區使用之計畫及編定，主要係重在區域
    整體之發展，並非專以某宗土地之個別使用編定（區域計畫
    法第1條、第3條規定參照）。茲上訴人提起本件行政訴訟，
    單獨就上開編定為特定農業區之系爭土地請求變更為一般農
    業區，即與前述區域計畫法係求區域整體發展之法規範意旨
    有違。上訴人雖援引內政部營建署88年4月6日88營署綜字第
    50185號函所附會議紀錄，主張系爭土地北面為南二高、西
    面為省道，符合該會議決議所指「被重大工程切割成零星土
    地」之特殊情形，且系爭土地三面均遭建築物包圍，無法灌
    溉耕作，故應予變更為一般農業區云云。惟觀諸卷附系爭土
    地之地籍圖謄本，系爭土地之北面界址線及西面界址線分別
    鄰接南二高及省道，面積0.2611公頃，土地仍屬完整，並無
    上訴人所稱遭重大工程切割成零星土地之情形。再者，就上
    訴人所提示之現場照片以觀，系爭土地之北、西、南三面均
    鄰接道路，僅東側土地上有平房建築物，自無遭建築用地包
    圍成零星農地之情事，況上述內政部營建署之會議紀錄，係
    主管機關於農地重劃時依職權所為變更土地使用分區之決議
    ，非謂農地所有人得逕依該會議決議申請地政機關會同農業
    、糧食主管機關個案認定土地使用分區，是上訴人此之主張
    ，自無可採。上訴人雖又訴稱：被上訴人92年8月5日就系爭
    土地所為之會勘紀錄竟記載土地所有權人為陳丐，並非上訴
    人，顯然該會勘紀錄造假云云。惟查，本件會勘當日係因上
    訴人訴訟代理人出國，由伊子陳丐去現場，並在會勘紀錄簽
    名等情，業據被上訴人陳明在卷（見原審法院93年3月2日言
    詞辯論筆錄）。姑不論陳丐是否為上訴人訴訟代理人之子，
    觀之系爭土地會勘當日計有屏東縣九如鄉公所、屏東地政事
    務所，屏東縣地政局等機關派員會同勘驗並簽名無訛，是該
    會勘紀錄應無造假之可能。抑且，依原處分卷附被上訴人92
    年8月5日會勘紀錄所載，系爭土地現為空地，並未供農業使
    用，此亦為上訴人所自承，核此情形，與前揭製定非都市土
    地使用分區圖及編定各種使用地作業須知六、（二）所定一
    般農業區之劃定原則—即「特定農業區以外，可供農業使用
    之土地」規定，亦不相符，上訴人執詞主張系爭土地符合變
    更為一般農業區用地，即難採據。（二）次查，依首揭製定
    非都市土地使用分區圖及編定各種使用地作業須知六及七、
    （一）分別規定：「區域計畫尚未依區域計畫法第13條規定
    通盤檢討前，非都市土地使用分區，應依照土地分區使用計
    畫及土地分區管制．．．。」「區域計畫依區域計畫法第13
    條規定通盤檢討後．．．擬新劃定或檢討變更為工業區、鄉
    村區、風景區、特定專用區者，應依區域計畫規定之原則、
    標準，經區域計畫擬定機關同意劃定或變更之範圍辦理。」
    足認有關非都市土地使用分區之重新擬定或檢討變更，須俟
    區域計畫依區域計畫法第13條規定辦理通盤檢討後，始得為
    之。據此，上訴人如認系爭土地有符合前開得劃為一般農業
    區之情形，自應俟被上訴人辦理該地區非都市土地通盤檢討
    作業時提出，尚不能於系爭土地未辦理通盤檢討前，即請求
    被上訴人逕予變更為一般農業區。至上訴人復舉內政部91年
    3月11日台內中地字第0910083762號令所釋有關非都市土地
    使用分區檢討之原則及「非都市土地使用分區調整作業工作
    手冊」之相關規定，主張系爭土地已符合由特定農業區調整
    為一般農業區之標準云云。惟查，內政部上開釋示，亦係為
    主管機關辦理非都市土地使用分區之通盤檢討、審議作業而
    設，尚非上訴人得憑以為請求權之依據。又被上訴人目前既
    未針對該地區辦理通盤檢討作業，則上訴人據以請求變更，
    殊嫌無據。另該「非都市土地使用分區調整作業工作手冊」
    之前言：區域計畫第1次通盤檢討公告實施後，其範圍內之
    非都市土地依區域計畫法第15條規定應即辦理使用分區調整
    工作，為便利是項工作之進行，特編製本手冊以供直轄市、
    縣（市）政府及各地政事務所作業人員參考等語，益足認上
    開工作手冊之規定係屬行政程序法第159條第2項第2款所定
    之上級機關為協助下級機關認定事實所訂頒之行政規則，並
    非直接對外發生法規範效力之一般、抽象之規定，則上訴人
    以該作業手冊所定之標準為其請求變更系爭土地使用分區之
    法律上依據，即有未合。況本件上訴人起訴請求變更系爭土
    地使用分區之情形，亦與該工作手冊所指區域計畫第一次通
    盤檢討公告實施後由縣（市）政府辦理非都市土地使用分區
    調整工作之情形，顯不相侔，自難比附援引。上訴人猶執此
    為有利之主張，顯不足取。綜上所述，上訴人所訴各節，均
    無可採。系爭土地依編定當時之使用現況編為特定農業區農
    牧用地，既無違誤，則被上訴人否准上訴人申請將系爭土地
    變更編定為一般農業區，依法即無違誤，訴願決定遞予維持
    ，亦無不合，上訴人起訴論旨求為撤銷訴願決定及原處分，
    難認有理由，因而將訴願決定及原處分維持，並駁回上訴人
    在原審之訴。
四、本院按區域計畫法之立法目的係為促進土地及天然資源之保
    育利用，人口及產業發展之合理分布，充分兼顧農業與工業
    發展所需用地，以加速並健全經濟發展，改善生活環境，增
    進公共福利，此觀區域計畫法第1條規定即明。又「區域計
    畫公告實施後，不屬第11條之非都市土地，應由有關直轄市
    或縣（市）政府，按照非都市土地分區使用計畫，製定非都
    市土地使用分區圖，並編定各種使用地，報經上級主管機關
    核備後，實施管制。變更之程序亦同。其管制規則，由中央
    主管機關定之。」及「依本法第15條製定非都市土地使用分
    區圖、編定各種使用地與辦理非都市土地使用分區及使用地
    編定檢討之作業方式及程序，由內政部定之。」區域計畫法
    第15條第1項及同法施行細則第16條分別定有明文。準此，
    內政部發布「製定非都市土地使用分區圖及編定各種使用地
    作業須知」，凡非都市土地使用分區及各種使用地之編定悉
    依其規定。次按「非都市土地得劃定為下列各種使用區：一
    、特定農業區：優良農地或曾經投資建設重大農業改良設施
    ，經會同農業主管機關認為必須加以特別保護而劃定者。二
    、一般農業區：特定農業區以外供農業使用之土地。．．．
    。」「非都市土地使用分區，應依照土地分區使用計畫及土
    地分區管制，參照左列原則劃定之：（一）特定農業區－有
    下列各目情形之一者，得會同農業、糧食、水利主管機關劃
    定為特定農業區。１、曾經或已進行投資建設重要農業改良
    設施之土地。２、現為田地目土地、或其他地目實際已從事
    水稻生產之土地。但區域性生產力較差之低等則或不適農作
    生產之水田，不在此限。３、位於前二目土地範圍內供農業
    或非農業使用之零星土地，應一併予以劃入。（二）一般農
    業區—特定農業區以外，可供農業使用之土地，得會同農業
    、糧食主管機關劃定為一般農業區。．．．。」復為區域計
    畫法施行細則第13條第1款、第2款及製定非都市土地使用分
    區圖及編定各種使用地作業須知六、（一）（二）所明定。
    查本件上訴人於92年6月30日向被上訴人申請將系爭土地，
    變更編定為一般農業區，案經被上訴人於同年8月5日派員實
    地勘查後，以92年8月7日屏府地用字第0920134387號函復略
    以：「．．．二、本案經會同相關單位實地勘查結果現為空
    地，曾於民國58年間已列入9塊農地重劃區係屬已進行投資
    建設重要農業改良設施之土地。其使用分區劃定為特定農業
    區，核與內政部頒『製定非都市土地使用分區圖及編定各種
    使用地作業須知』六（一）１規定，並無不符，所請檢討調
    整為一般農業區，未便辦理。」等語否准上訴人之申請。上
    訴人復向內政部提出陳情，經內政部於92年8月14日函轉被
    上訴人辦理，被上訴人又以92年8月22日屏府地用字第09201
    41241號函復上訴人略以：「．．仍請依本府92年8月7日屏
    府地用字第0920134387函辦理，請查照。」等語，上訴人不
    服，提起訴願，經遭訴願決定駁回關於被上訴人92年8月7日
    屏府地用字第0920134387號函部分；另就被上訴人92年8月
    22日屏府地用字第0920141241號函部分，則為訴願不受理。
    上訴人仍表不服，向原審法院提起行政訴訟，遭判決駁回（
    關於被上訴人92年8月22日屏府地用字第0920141241號函部
    分，原審法院另以裁定駁回）。上訴人猶表不服，遂循向本
    院提起上訴。原判決認上訴人所有系爭土地於58年間列入9
    塊農地重劃區，係屬已進行投資建設重要農業改良設施之土
    地，經被上訴人於92年8月5日派員會同屏東縣九如鄉公所、
    屏東地政事務所、屏東縣地政局等機關人員共同赴實地會勘
    後，認定其使用分區劃定特定農業區。而有關非都市土地使
    用中分區之重新擬定或檢討，須俟區域計畫依區域計畫法第
    13條規定辦理通盤檢討後，始得為之，是上訴人於系爭土地
    未辦理通盤檢討前，即請求被上訴人逕予變更為一般農業區
    ，自無足取，原處分否准上訴人所為變更之申請，訴願決定
    遞予維持，均無不合，因而維持原處分及訴願決定，並駁回
    上訴人在原審之訴，經核於法並無違背，上訴論旨，仍執前
    詞，指摘原判決不當，聲明廢棄，非有理由，應予駁回。
據上論結，本件上訴為無理由，爰依行政訴訟法第255條第1項、
第98條第3項前段，判決如主文。
中    華    民    國    94    年    9    月    23     日
                  第一庭審判長法  官　葉　振　權
                              法  官　陳　秀　美
                              法  官　劉　鑫　楨
                              法  官　吳　明　鴻
                              法  官　梁　松　雄
以  上  正  本  證  明  與  原  本  無  異
中    華    民    國    94    年    9    月    23     日
　　　　　　　　　　　　　　　書記官　郭　育　玎
